【裁判字號】    99,國,7
【裁判日期】    990427
【裁判案由】    損害賠償
【裁判全文】
臺灣臺中地方法院民事判決  99年度國字第7號
原      告  何俊陞民國81年.
法定代理人  何國禎原告之父）.
兼 上 一人
訴訟代理人  袁素貞原告之母）.
被      告  臺中市市立居仁國中.
法定代理人  張永宗
訴訟代理人  王文聖律師
上當事人間請求損害賠償事件，本院於民國99年3月25日言詞辯
論終結，判決如下：
    主    文
被告應給付原告新台幣參拾萬貳仟壹佰參拾肆元，及自民國九十
九年一月二十八日起至清償日止，按週年利率百分之五計算之利
息。
原告其餘之訴駁回。
訴訟費用由被告負擔百分之十五，餘由原告負擔。
本判決原告勝訴部分得假執行。但被告如於執行標的物拍定、變
賣前，以新台幣參拾萬元為原告預供擔保，得免為假執行。
    事實及理由
一、按依國家賠償法請求損害賠償時，應先以書面向賠償義務機
    關請求之；賠償義務機關拒絕賠償，或自提出請求之日起逾
    30日不開始協議，或自開始協議之日起逾60日協議不成立時
    ，請求權人得提起損害賠償之訴，此觀諸國家賠償法第10條
    第1項及第11條第1項前段之規定自明。本件原告認被告應依
    國家賠償法第2條之規定負國家賠償責任，而於民國98年10
    月2日以書面向被告請求國家賠償，然遭被告拒絕賠償等情
    ，有原告提出之國家賠償請求書、被告98年11月13日98年居
    國賠字第1號協議通知書及協議不成立證明書附卷可稽，是
    原告提起本件國家賠償訴訟，揆之首開規定，程序上並無不
    合，先予敘明。
二、本件原告起訴原聲明求為：「被告應給付原告新台幣（下同
    ）2,004,500元，及自98年9月15日起至清償日止，按週年利
    率百分之5計算利息」之判決，嗣於訴狀送達被告後，原告
    於99年2月25日言詞辯論期日當庭陳明就法定遲延利息之請
    求部分聲明更正自起訴狀繕本送達被告翌日即99年1月28 日
    起算，核為減縮其應受判決事項之聲明，合於民事訴訟法第
    255條第1項第3款之規定，自為法之所許，合先敘明。
三、原告主張：原告於96年間就讀被告居仁國中3年12班，96年
    10月9日放學後，於下午6時30分許在校外巧遇訴外人即其導
    師李杰祚，因原告制服上衣未紮進褲內，李杰祚除當場斥責
    糾正外，竟違法體罰動手用力扭轉原告臉頰，致原告臉頰有
    3道傷痕及口內出血。乃原告於翌日上午返校上課時，李杰
    祚竟再令原告站於講台上，更在班上同學面前使用課椅上拆
    下來的木板用力狂打共108下，使原告下臀部嚴重挫傷，復
    令原告至教室後方雙手高舉座椅罰站一整節課。當晚原告因
    傷處疼痛難耐無法入眠，旋被送往衛生署立台中醫院（下稱
    台中醫院）實施緊急治療。不料隔日，李杰祚竟在班上對其
    他同學出言恐嚇稱：「．．．．．．怕被打的趕快轉班，我
    的作風就是如此，一樣照打，不怕被告．．．．．．」等語
    ，態度囂張傲慢，毫無悔意。甚至原告數次進出醫院及請假
    外出就醫，李杰祚均不聞不問，更遑論道歉。原告本為身心
    健全之少年，卻因此暴力毆打體罰事件，造成原告臉頰有3
    道掐傷、口內出血、臀部多處紅腫發紫、肌肉劇烈疼痛到難
    以坐臥，除身體健康受有損害外，亦嚴重損及原告自我尊嚴
    及日後身心之發展，使原告身心受到嚴重侵害，影響原告之
    學習權、受教育權、身體自主權及人格發展權，並使其人生
    觀及價值觀均受影響，情緒更久久無法平復，並因此變得沉
    默寡言、不願與其父母溝通。李杰祚之不當體罰已逾教師法
    可以管教學生之程度，違反比例原則，並使原告顏面盡失，
    身體及精神上均受有痛苦，依國家賠償法第2條之規定，被
    告自應負國家賠償責任。爰依法提起本件訴訟，請求被告賠
    償：(1)醫療費用：原告受傷後曾至台中醫院治療，支出醫療
    費用各460元及1,674元，共2,134元；另有購買民間消腫跌
    打損傷之藥品，並無收據。總計原告支出之醫療費用合計
    4,500元；(2)精神慰撫金：原告身心受創，所受傷害終身難
    以抹滅，精神上之痛苦非筆墨所能形容，請求賠償非財產上
    之損害200萬元。以上賠償金額合計2,004,500元。並聲明：
    被告應給付原告2,004,500元，及自起訴狀繕本送達翌日即
    99年1月28日起至清償日止，按週年利率百分之5計算之利息
    。
四、被告則以：原告於96年10月9日下午6時30分許，因服裝儀容
    不整，在校外遭其導師李杰祚當場斥責糾正，並用手扭轉原
    告臉頰，復於翌日上午返校上課時，遭李杰祚以木板打原告
    臀部，並令其至教室後方雙手高舉座椅罰站半節課等情固不
    爭執。然原告請求醫療費用4,500元部分，僅提出金額460元
    及1,674元，共2,134元之醫療費用收據，其餘則未提出相關
    之證據以佐其說，自難認原告逾2,134元醫療費用之請求部
    分有理由。又原告因被告學校所屬導師李杰祚之體罰事件，
    固造成其身體受有傷害，然其傷勢並不嚴重，且李杰祚老師
    係基於原告導師之立場，就其服裝儀容不整及日後態度仍屬
    桀傲不恭而為斥責。據知原告事後仍與其導師李杰祚有良好
    互動，原告尚傳送簡訊予李杰祚，且李杰祚老師於該體罰事
    件發生後，亦曾於被告學校96年l2月7日所召開之教師考核
    會議中公開向原告之法定代理人道歉，並遭被告記過一次，
    是即使認為原告受有精神上痛苦，惟其請求精神慰撫金200
    萬元仍屬過高，應以5萬元為公允等語，資為抗辯。並聲明
    ：（1）駁回原告之訴；（2）如受不利判決，願供擔保，請
    准宣告免為假執行。
五、兩造不爭執之事實：
（一）原告於96年間原就讀被告學校3年12班，96年10月9日下午
      6時30分許，原告於校外巧遇該班導師李杰祚，乃李杰祚
      竟因原告服裝不整，即動手用力扭轉原告臉頰，致原告受
      有臉部擦傷，臉頰上並留有三道傷痕。
（二）翌日即96年10月10日原告返校上課時，李杰祚竟罰令原告
      站於講台上，更在班上同學面前持木板打原告臀部，致原
      告臀部挫傷，嗣更令原告至教室後方雙手高舉座椅罰站。
六、原告主張其於96年間就讀於被告學校3年12班，96年10月9日
    放學後，於下午6時30分許在校外巧遇該班導師李杰祚，李
    杰祚因原告制服上衣未紮進褲內，服裝不整，即當場斥責糾
    正，並動手用力扭轉原告臉頰，致原告臉部擦傷，臉頰上且
    留有三道傷痕。嗣原告於翌日即96年10月10日返校上課時，
    乃其導師李杰祚竟再罰令原告站於講台上，並在班上同學面
    前，持木板打原告臀部，致原告受有臀部挫傷之傷害，其後
    更令原告至教室後方雙手高舉座椅罰站等情，為兩造所不爭
    執，且訴外人李杰祚於本院另案98年度訴字第2357號損害賠
    償事件審理時亦具狀承認確有於前揭時地懲處原告過當致原
    告受傷情事，業據本院調取該民事事件卷宗查閱無誤，復有
    原告提出之診斷證明書及原告受傷情形照片附卷可稽，自堪
    信為真實。惟兩造對於訴外人即被告學校教師李杰祚是否持
    木板狂打原告臀部達108下一節，則有異論，並各執一詞。
    查訴外人李杰祚於上開98年度訴字第2357號損害賠償事件審
    理時曾陳稱：「．．．．．．我是有用木板打原告，至於打
    了幾下，我不記得了」等語，嗣後並再具狀表示其懲處原告
    之行為雖有過當，但絕無原告所稱痛打108下之離譜行為等
    情，是訴外人李杰祚持木板打原告臀部之次數是否達108下
    ，即難驟爾論定。縱原告一再指稱訴外人李杰祚持木板痛打
    原告臀部之同時，班上有同學私下數其次數達108下云云，
    然未舉證以實其說，故自難執此遽爾認定訴外人李杰祚持木
    板狂打原告臀部達108下之多。然即使無法精細計算論定訴
    外人李杰祚究竟持木板打原告臀部幾下，但由卷存原告臀部
    受傷情形之照片以觀，可見原告臀部紅腫瘀青之範圍極廣，
    且其紅腫瘀青之顏色甚深，由其傷勢研判，訴外人李杰祚當
    時持木板打原告臀部之次數應非少數幾下，極有可能有失控
    狂打之情事，否則原告臀部瘀青紅腫之傷勢應不至於如此之
    劇。是即使李杰祚打原告臀部幾下並無法確切認定，然依原
    告前述之傷勢而論，本院認為訴外人李杰祚於事發當時，應
    有持木板狂打原告臀部之情形，附此敘明。
七、按本法所稱公務員者，謂依法令從事於公務之人員。公務員
    於執行職務行使公權力時，因故意或過失不法侵害人民自由
    或權利者，國家應負損害賠償責任，國家賠償法第2條第1項
    、第2項前段定有明文。查訴外人李杰祚係被告所聘任之教
    師，為公立學校教育人員，屬公務員。其身為原告就讀被告
    3年12班時之導師，應知其負有輔導或管教學生，導引其適
    任發展，培養學生健全人格之義務（教師法第17條第1項第4
    款參照），學生行為有違反校規或其他違法不當情形，應依
    學生人格特質、身心健康、行為動機及平時表現，施予適當
    之輔導或管教措施，不得對學生為不當之體罰行為，對學生
    造成身心傷害。乃訴外人李杰祚竟僅因原告服裝不整，即動
    手用力扭轉原告臉頰，嗣後並再持木板狂打原告臀部，其後
    更責令原告至教室後方雙手高舉座椅罰站，顯見其所施予之
    管教行為極不適當，其不當之體罰行為，造成原告臉部擦傷
    及臀部挫傷，顯對原告之身心造成傷害，則原告依據上開規
    定，請求被告應負國家賠償責任，於法即屬有據。
八、按國家損害賠償，除依本法規定外，適用民法之規定；又
    國家負損害賠償責任者，應以金錢為之，國家賠償法第5條
    及第7條第1項前段分別定有明文。復按，不法侵害他人之身
    體或健康者，對於被害人因此喪失或減少勞動能力，或增加
    生活上之需要時，應負損害賠償責任；又不法侵害他人之身
    體或健康者，被害人雖非財產上之損害，亦得請求賠償相當
    之金額，已分別為民法第193條第1項及第195條第1項前段所
    明定。查本件原告因被告所聘任之教師李杰祚對之為不當之
    體罰行為，致原告受有臉部擦傷及臀部挫傷等傷害，不法侵
    害原告之身體、健康等人格權，既已如前述，則原告請求被
    告應負金錢賠償責任，於法即屬正當。玆就原告請求之各項
    賠償金額審酌如下：
 （1）醫療費用：原告固請求被告賠償醫療費用4,500元云云。
      然查，原告因遭訴外人李杰祚教師不當體罰致受有臉部擦
      傷及臀部挫傷之傷害，而至台中醫院治療，僅支出醫療費
      用合計2,134元等情，已為被告不爭執之事實，並有原告
      提出之診斷證明書、醫療費用收據、藥袋、檢驗報告、掛
      號單及門診費用證明書在卷可按，堪信為真。此等費用之
      支出核均屬治療原告所受傷害之必要花費，屬原告所受之
      財產上損害，被告依法自應予以賠償。惟原告主張其另有
      購買民間跌打損傷傷之藥物而為其餘費用之支出，請求被
      告亦應予賠償一節，則因原告並未提出其他積極證據加以
      證明其有何購買該等藥品治療其傷害之必要，暨原告究有
      無此部分費用之支出，而難令本院遽為憑採。從而，原告
      請求被告賠償必要之醫療費用2,134元，於法即屬有據，
      應予准許。逾此數額範圍之請求，尚屬無據，不應准許。
 （2）精神慰撫金：查原告因訴外人即被告所聘任教師李杰祚之
      不當體罰行為，致受有臉部擦傷及臀部挫傷等傷害，足見
      原告之肉體及精神均蒙受痛苦，其請求被告賠償非財產上
      所受之損害（按即精神慰撫金），於法自屬有據。被告雖
      辯稱李杰祚老師係基於原告導師之立場，就其服裝儀容不
      整及日後態度仍屬桀傲不恭而為斥責，且原告身體所受之
      傷害，其傷勢並不嚴重，原告請求精神慰撫金以5萬元為
      公允云云。惟查，原告之服裝儀容縱有不整，且其態度亦
      有被告所稱桀傲不恭之情形，然訴外人李杰祚教師所以施
      予管教行為，其目的無非係為養成良好之生活習實，導引
      其適性發展，並培養其健全人格，故應採取適當措施管教
      學生，避免情緒性或不當之管教行為，以免對學生造成身
      心傷害。是即使李杰祚老師當初係出於一片善意，欲養成
      原告良好之品行行為，而對原告施予管教行為，然其竟僅
      因原告服裝儀容不整，即出手用力扭轉原告臉頰，翌日於
      課堂上復令原告站在講台上，於全班同學面前，持木板狂
      打原告臀部，其後再令原告至教室後方雙手高舉座椅罰站
      ，則其所為該等管教體罰行為顯然已經過當，不僅在同學
      面前嚴重傷害原告自尊，更對原告之身心造成極大之傷害
      ，而在其年少之心靈留下長久難以抹滅之陰影，是其所受
      精神上痛苦之程度自非輕微。本院爰斟酌兩造之身分地位
      、教育程度、經濟能力、原告受害情形及其所受精神上痛
      苦之程度等一切情狀，認被告應賠償原告精神上所受損害
      30萬元，方為相當。是原告請求被告賠償精神慰撫金30
      萬元，即屬有據，應予准許。逾此數額之請求，並非適當
      ，不應准許。
九、綜上所述，原告請求被告負國家賠償責任，既得請求被告賠
    償醫療費用2,134元及精神慰撫金30萬元，合計302,134元。
    從而，原告請求被告給付302,134元，及自起訴狀繕本送達
    翌日即99年1月28日起至清償日止，按週年利率百分之5計算
    之利息，為有理由，應予准許。逾此範圍之請求，即屬無據
    ，應予駁回。
十、本件事證已臻明確，兩造其餘攻擊防禦方法及舉證，與本件
    判決結果並無影響，爰不逐一論述，附此敘明。
十一、本判決所命被告給付之金額因未逾50萬元，故依民事訴訟
      法第389條第1項第5款之規定，自應依職權宣告假執行。
      被告陳明願供擔保，請准宣告免為假執行，就被告敗訴部
      分，經核於法尚無不合，爰酌定相當之擔保金額准許之。
十二、訴訟費用負擔之依據：民事訴訟法第79條。
中    華    民    國    99    年    4    月    27    日
                  民事第二庭    法  官  吳美蒼
正本係照原本作成。
如對本判決上訴，須於判決送達後20日內向本院提出上訴狀。
中    華    民    國    99    年    4    月    27    日
                                書記官

司法院資訊處製作；財團法人民間司法改革基金會備份。
